臺灣臺中地方法院刑事裁定　　　　　　　　　　　　　九十二年度自字第六三一號
　　自　訴　人　丙○○
　　輔　佐　人　乙○○即自訴.
　　被　　　告　甲○○
　　　　　　　　丁○○
右列被告等因詐欺案件，經自訴人提起自訴，本院裁定如左：
    主  文
自訴駁回。
    理  由
一、本件自訴意旨略以：自訴人與被告甲○○相識於民國（下同）八十九年初，後至
    九十年三月初，被告甲○○向伊佯稱被告丁○○係從事飼料生意，老實可靠，並
    當場電話聯絡被告丁○○協商諸事宜，被告丁○○並親口保證，伊才誤信為真，
    在被告甲○○甜言蜜語苦求下，不疑有它，答應借款，而在同年三月初至四月初
    間，分三次，各為新台幣（下同）五十萬元、五十萬元、五十八萬元，合計一百
    五十八萬元，均由自訴人交予被告甲○○，再由被告甲○○將被告丁○○開立之
    四紙支票由被告甲○○背書後轉交自訴人；惟待支票屆期，被告丁○○竟成拒絕
    往來戶，經向銀行詢問，才知被告丁○○早於九十年四月二十七日即成拒絕往來
    戶（亦即支票未屆期前，已成為拒絕往來戶），此時自訴人方察覺受騙，被告二
    人亦避不見面，置之不理；因認被告甲○○、丁○○二人共同涉犯刑法第三百三
    十九條第一項之詐欺取財罪嫌云云。
二、按法院或受命法官於自訴案件第一次審判期日前訊問及調查結果，如認為案件有
    刑事訴訟法第二百五十二條至第二百五十四條之情形者，得以裁定駁回其自訴，
    同法第三百二十六條第三項定有明文。次按犯罪事實應依證據認定之，無證據不
    得認定犯罪事實，刑事訴訟法第一百五十四條第二項定有明文。刑事訴訟制度受
    「倘有懷疑，則從被告之利益為解釋」、「被告應被推定為無罪」原則所支配，
    故得為訴訟上證明者，無論為直接或間接證據，須客觀上於吾人一般社會生活經
    驗均不致有所懷疑，而達於確信之程度者，且除認定被告犯罪之外，無從本於同
    一事證為其他有利於被告之合理推斷，始可據為有罪之認定，倘其證明尚未達於
    確信之程度，而有合理可疑存在時，即難據對被告為不利之認定，換言之，在「
    法律判斷」上，即不能為被告有罪之認定。
三、本件自訴人丙○○指訴被告甲○○、丁○○二人共同涉犯刑法第三百三十九條第
    一項之詐欺取財罪嫌，無非係以被告丁○○所簽發，由被告甲○○背書之發票日
    均為九十年五月四日，支票號碼分別為ＰＡ0000000號、ＰＡ00000
    00號、ＰＡ0000000號（此三紙支票票面金額均為五十萬元）、ＰＡ0
    000000號（票面金額為八萬元）之四紙支票，於支票屆期日，均遭付款銀
    行以發票人係拒絕往來戶為由退票，及提出上開支票影本及臺中市票據交換所退
    票理由單影本各四紙，為其主要論據。惟訊據被告甲○○、丁○○二人均堅詞否
    認有何詐欺取財之犯行，被告甲○○辯稱：伊代丁○○向自訴人調借現金而交付
    之支票並不只自訴人所指之四張支票，在本件四紙支票退票前，就曾有多次一、
    二十萬元之支票調現，該些支票均有兌現，而丁○○每次以支票委託伊調現，都
    是由伊在支票背面背書後，再由伊持向自訴人借款，自訴人將扣除利息之款項交
    付伊，伊才轉交丁○○，自訴人只有與丁○○電話聯繫，並未與丁○○碰面；又
    伊係自本案退票前一年多前即與自訴人間有支票調現關係，約有一、二十次之多
    ，曾拿過伊先生之支票、伊弟弟包工程所收之客票，另外也有拿過丁○○所收到
    之客票及丁○○本人之支票向自訴人調現過，而在本案退票前，伊所交付自訴人
    調現之支票均有兌現，伊並無詐欺自訴人之犯行等語。另被告丁○○則辯稱：伊
    都是透過甲○○向自訴人以支票調現，一開始係多次向自訴人以支票調現一、二
    十萬元，所交付之支票也均有兌現，而伊所使用之支票甲存帳戶自八十四年間即
    開始使用，一直到九十年三月間，始因經濟困難，周轉不靈，支票才陸續退票，
    在系爭四紙支票屆期前，伊曾要求自訴人不要將支票提示付款，讓伊分期償還，
    但因自訴人拒絕伊所提條件，仍執意將支票提示付款，支票才遭退票，伊並無詐
    欺自訴人之意思等語。
四、按刑法第三百三十九條第一項之詐欺罪，必須行為人自始基於不法所有之意圖，
    以詐術使人交付財物，始能構成，所謂以詐術使人交付，必須被詐欺人因其詐術
    而陷於錯誤，若其所用方法，不能認為詐術，亦不致使人陷於錯誤，即不構成該
    罪，最高法院四十六年臺上字第二六○號著有判例。至於民事債務當事人間，若
    有未依債務本旨履行給付之情形，在一般社會經驗而言，原因非一；其因不可歸
    責之事由無法給付，或因合法得對抗他造主張抗辯而拒絕給付，甚至債之關係成
    立後，始行惡意遲延給付，皆有可能，非必出於自始無意給付之詐欺犯罪一端；
    又刑事被告依法不負自證無罪之義務，故在別無積極證據之情形下，自難違反刑
    事訴訟法第一百五十四條之規定，以被告單純債務不履行之狀態，推定被告自始
    即有不法所有之意圖而施用詐術。經查：(一)、本件自訴人丙○○於本院調查時到
    庭陳稱：「（問：甲○○向自訴人調現過幾次？）甲○○有拿過別人的及她先生
    的票跟我調過好幾次現金，但是拿丁○○的票向我調現是第一次，而且只有丁○○的票跳票，其他人的票都沒有問題。在本案發生後，甲○○她先生的票也跳票
    了。至於甲○○向我調現過幾次，我記得有很多次，票主約有四、五個，支票約
    有十幾張，因為我很信任她，且她也一直向我保證，所以我才收票調現給她。在
    丁○○跳票之前，甲○○拿給我調現的支票都沒有跳票過。本案發生後，我才與
    甲○○交惡，沒有來往，因為甲○○都沒有誠意要還錢。」等語（詳見本院九十
    三年三月二十四日準備程序筆錄），核與被告甲○○上開曾多次向自訴人以支票
    調借現金之辯詞相符，又自訴人丙○○既自承伊係信任被告甲○○，伊才收受支
    票調借現金予被告甲○○，足見被告甲○○持被告丁○○之系爭四紙支票，向自
    訴人丙○○調借現金之時，亦係建立在被告甲○○與自訴人丙○○二人間之信賴
    基礎上無誤。是以自訴人丙○○同意收受被告丁○○之上開四紙支票而交付款項
    予被告甲○○轉交被告丁○○時，應非係因被告甲○○施用詐術而使其陷於錯誤
    ，始答應調借現金無訛。(二)、又查，觀卷附系爭四紙支票影本之背面，均確有被
    告甲○○之簽名背書，衡情被告甲○○若有與被告丁○○共同詐取自訴人財物之
    意思，自無可能在系爭四紙支票上均為真實姓名之背書，且其背書之行為，在票
    據法上之意義，即表示與發票人之責任相同，負有依照支票文義擔保付款之責︵
    參票據法第三十九條準用同法第二十九條之規定︶，是被告甲○○於發票人未給
    付票款時，即負有代償票款以給付借款之責任，其所為背書之行為，堪認有代償
    借款之意思甚明，由此益徵被告甲○○應無詐欺自訴人之意圖。(三)、再查，在本
    件系爭四紙支票經退票前，被告丁○○曾多次以其本人之支票或其收受之客票，
    持向被告甲○○，委由被告甲○○為其調借現金，且被告丁○○所交付被告甲○○調借現金之支票均有兌現等事實，業據被告甲○○、丁○○二人供述明確，且
    有第一商業銀行沙鹿分行九十三年五月二十七日︵九三︶一沙字第一０四號函附
    與系爭四紙支票同一支票存款帳戶，而由被告丁○○簽發，支票背面有被告甲○○背書之支票影本五紙︵支票號碼ＮＢ0000000號、ＰＡ0000000
    號、ＰＡ0000000號、ＰＡ0000000號、ＰＡ0000000號︶
    在卷足稽，顯見被告甲○○亦係基於與被告丁○○長久之金錢往來關係，信賴被
    告丁○○之情況下，始為被告丁○○向自訴人以系爭四紙支票調借現金，是被告
    丁○○亦無對被告甲○○施用詐術，或利用被告甲○○為工具向自訴人詐取財物
    。(四)、復查，自訴人雖以系爭四紙支票係因被告丁○○經付款銀行列為拒絕往來
    戶為由遭退票，且有臺中市票據交換所退票理由單影本四紙等資料，欲證實被告
    丁○○所簽發之系爭四紙支票係無兌現可能之支票；然依系爭四紙支票之付款銀
    行即第一商業銀行沙鹿分行九十二年八月十三日︵九二︶一沙字第二０六號函附
    之被告丁○○︵支票存款帳戶：０六五一一五號︶上開帳戶自八十九年一月起至
    九十年四月二十七日止之資金往來明細，及該銀行九十三年五月十一日︵九三︶
    一沙字第九二號函附被告丁○○上開支票帳戶之開戶資料影本所示，被告丁○○
    確係自八十四年四月七日起即向第一商業銀行沙鹿分行申請開立該支票存款帳戶
    ，並交易至九十年四月二十七日始經該銀行列為拒絕往來戶，而自訴人自被告甲○○處收受系爭四紙支票則係在九十年三月初，斯時，被告丁○○上開支票存款
    帳戶交易往來尚屬正常，且未被列為拒絕往來戶，是尚難以系爭四紙支票於發票
    日︵九十年五月四日︶屆期前，被告丁○○之上開支票存款帳戶已被列為拒絕往
    來戶，即認被告丁○○於九十年三月初，簽發系爭四紙支票交付被告甲○○向自
    訴人調借現金時，即有意圖為自己不法所有之詐欺犯意。
五、綜上所述，被告甲○○、丁○○二人以系爭四紙支票向自訴人丙○○調取現金，
    既無意圖為自己不法之所有，且無施用詐術使人交付財物之情形，核與刑法第三
    百三十九條第一項之詐欺取財罪之構成要件尚有未合，自不得僅憑自訴人之指訴
    ，即認被告二人共同涉有詐欺取財之犯行；本件應純屬債務不履行之民事紛爭，
    本應循民事訴訟程序解決。此外，復查無其他積極證據足資證明被告甲○○、丁○○二人有何共同詐欺取財之犯行，應認被告二人犯罪嫌疑顯有不足，核均有刑
    事訴訟法第二百五十二條第十款所規定之情形，參照前揭說明，爰以裁定駁回自
    訴人之自訴。
據上論斷，應依刑事訴訟法第三百二十六條第三項、第二百五十二條第十款，裁定如
主文。
中      華      民      國    九十三    年      六      月      八      日
                                臺灣臺中地方法院刑事第十三庭
                                    審判長  法  官  許  旭  聖
                                            法  官  陳  可  薇
                                            法  官  許  月  馨
右正本證明與原本無異。
如不服本裁定，應於裁定送達後五日內，向本院提出抗告狀抗告於台灣高等法院台中
分院（須附繕本）。
                                            書記官
中      華      民      國    九十三    年      六      月      八      日
